ACORDAO-COMPLETO-2332382

ACÓRDÃO 1653/2019 ATA 4/2019 - PRIMEIRA CÂMARA

VISTOS, relatados e discutidos estes autos de tomada de contas especial, instaurada pelo então Ministério do Desenvolvimento Social e Combate à Fome (atual Ministério do Desenvolvimento Social - MDS) , em desfavor do Sr. Luiz Carlos Souza Amaral, Prefeito de Jequié/BA na gestão 2009-2012, em face da impugnação total das despesas realizadas com recursos do Convênio 093/2010 – Sesan (Siafi 737089) , celebrado com o Município de Jequié/BA,
ACORDAM os Ministros do Tribunal de Contas da União, reunidos em sessão de 1ª Câmara, ante as razões expostas pelo Relator, em:
9.1. considerar revel o Sr. Luiz Carlos Souza Amaral, para todos os efeitos, nos termos do art. 12, § 3º, da Lei 8.443/1992;
9.2. julgar irregulares as contas do Sr. Luiz Carlos Souza Amaral, com fundamento nos arts. 1º, inciso I, 16, inciso III, alínea “a”, da Lei 8.443/1992, condenando-o, com base nos arts. 19, caput, e 23, inciso III, da mesma lei, ao pagamento da quantia a seguir discriminada, com a fixação do prazo de quinze dias, a contar da notificação, para comprovar, perante este Tribunal (art. 214, inciso III, alínea “a”, do Regimento Interno) , o recolhimento da dívida aos cofres do Tesouro Nacional, atualizada monetariamente e acrescida dos juros de mora, calculados a partir da respectiva data de ocorrência, até a data dos recolhimentos, na forma prevista na legislação em vigor:
	DATA DA OCORRÊNCIA
	       VALOR ORIGINAL (R$) 
	D/C

	6/7/2010
	461.697,36
	Débito

	12/12/2011
	1. 080.135,00
	Débito

	26/4/2013
	59.301,33
	Crédito

9.3. aplicar ao Sr. Luiz Carlos Souza Amaral, com fundamento no art. 19 da Lei 8.443/1992, a multa prevista no art. 57 da mesma lei, c/c o art. 267 do Regimento Interno do TCU, no valor de R$ 700.000,00 (setcentos mil reais) , fixando-lhe o prazo de quinze dias, a contar da notificação, para que comprove, perante este Tribunal, o recolhimento da dívida aos cofres do Tesouro Nacional (art. 214, inciso III, alínea “a”, do Regimento Interno do TCU) , atualizada monetariamente desde a data deste acórdão até a data do efetivo recolhimento, se paga após o vencimento, na forma da legislação em vigor;
9.4. autorizar, desde logo, nos termos do art. 28, inciso II, da Lei 8.443/1992, a cobrança judicial das dívidas, caso não atendidas as notificações; 
9.5. determinar à Sec/BA que, caso ainda não o tenha feito, remeta cópia da peça 11 para o TC-Processo 020.502/2014-1; e
9.6. com fundamento no art. 12, inciso IV, da Lei 8.443/1992 c/c o § 7º do art. 209 do Regimento Interno do TCU, remeter cópia dos elementos pertinentes à Procuradoria da República no Estado da Bahia, para o ajuizamento das ações civis e penais que considerar cabíveis.

Tomada de contas especial instaurada pelo então Ministério do Desenvolvimento Social e Combate à Fome  MDS (atual Ministério do Desenvolvimento Social e Agrário), em razão da impugnação total das despesas realizadas com recursos de convênio, celebrado com o Município de Jequié/BA, cujo objeto era o apoio financeiro para implantar o programa de aquisição de produtos agropecuários produzidos por agricultores familiares que se enquadrassem no Programa Nacional de Fortalecimento da Agricultura Familiar  Pronaf da localidade de Jequié/BA.

Primeira Câmara

Prefeitura Municipal de Jequié/BA.

3. Interessados/Responsáveis:
3.1. Interessado: Ministério do Desenvolvimento Social (05.526.783/0001-65).
3.2. Responsável: Luiz Carlos Souza Amaral (XXX.025.306-XX).

13.1. Ministros presentes: Walton Alencar Rodrigues (Presidente) e Benjamin Zymler.
13.2. Ministro-Substituto convocado: Augusto Sherman Cavalcanti (Relator).
13.3. Ministro-Substituto presente: Weder de Oliveira.

AUGUSTO SHERMAN

Adoto, como relatório, a instrução da Secex/BA (peça 28) , com a qual se manifestaram de acordo os titulares da Secretaria (peças 29 e 30) e o representante do MP/TCU (peça 31) . Transcrição com ajustes de forma considerados pertinentes.
“INTRODUÇÃO 
1. Cuidam os autos de Tomada de Contas Especial instaurada pelo então Ministério do Desenvolvimento Social e Combate à Fome – MDS (atual Ministério do Desenvolvimento Social e Agrário) , em razão da impugnação total das despesas realizadas com recursos do Convênio 093/2010 – SESAN (Siafi 737089) , celebrado em 24/6/2010, com o Município de Jequié/BA (peça 1, p. 38-49) .
2. A avença teve por objeto, ‘o apoio financeiro para implantar o programa de aquisição de produtos agropecuários produzidos por agricultores familiares que se enquadrem no Programa Nacional de Fortalecimento da Agricultura Familiar – Pronaf, e que se destinem ao atendimento das demandas de suplementação alimentar e nutricional dos programas sociais da localidade de Jequié/BA’ (peça 38) . A correspondente Proposta de Trabalho foi aprovada pela Secretaria de Segurança Alimentar e Nutricional – SESAN (peça 1, p. 13-27) .
3. Sua vigência, prorrogada por dois aditivos, ficou estabelecida para o período de 1º/7/2010 (publicação no DOU) a 28/2/2013, conforme peça 1, p. 107-109. 
4. O referido convênio foi assinado pelo então Prefeito Municipal de Jequié/BA (gestão 2009-2012) , Sr. Luiz Carlos Souza Amaral.
HISTÓRICO
5. Os recursos previstos para a implementação do objeto pactuado foram orçados no valor total de R$ 1.607.343,75, sendo R$ 64.293,75 a título de contrapartida do Convenente e R$ 1.543.050,00, à conta do Concedente (peça 1, p. 42) . 
6. A União liberou o montante mediante as ordens bancárias 2010OB800608, de 2/7/2010 e 2011OB800613, de 8/12/2011 (peça 1, p. 51; 85; 125) . Conforme extratos bancários, os recursos federais foram efetivamente creditados na conta bancária de titularidade da Prefeitura Municipal de Jequié/BA (PMJ CD-LAF Jequié MDS, Banco do Brasil, agência 60-4, conta corrente 35213-6) , em duas parcelas, nos valores de R$ 462.915,00, em 6/7/2010 (peça 2, p. 35) , e R$ 1.080.135,00, em 12/12/2011 (peça 2, p. 65) .  
7. O Concedente notificou, em 21/1/2013, a Sra. Tânia Diniz Correia Leite, Prefeita Municipal de Jequié/BA, sucessora de Sr. Luiz Carlos Souza Amaral, este gestor dos recursos repassados no âmbito do mencionado Convênio 093/2010 – SESAN (Siafi 737089) , para apresentar a prestação de contas final do referido Convênio (peça 1, p. 110-112) .
8. A alcaide, alegando dificuldades encontradas pela nova gestão para localizar a documentação necessária para a comprovação dos recursos em questão, solicitou ao Concedente, em 15/4/2013, e obteve, em 25/4/2013, prorrogação de prazo para apresentação da requerida prestação de contas final (peça 1, p. 114; 115-116) . 
9. A então Prefeita Tânia Diniz Correia Leite, em 28/5/2013, encaminhou ao Ministério do Desenvolvimento Social e Combate à Fome – MDS, documentos à título de Prestação de Contas do Convênio 093/2010 – SESAN (Siafi 737089) . Consta o comprovante de devolução de recursos aos cofres da União, em 26/4/2013, no valor de R$ 59.301,33 (peça 1, p. 117-122) .
10. Verifica-se que outros documentos, provavelmente encaminhados na mesma oportunidade, mas sem tal observação, foram inseridos adiante nos autos. São eles: Relatório de Cumprimento do Objeto (peça 1, p. 193-201) , emitido pela Prefeita em 28/5/2013; Informações referentes às Entidades Beneficiadas no PAA – ano 2010 (peça 2, p. 3-16) ; Formulários Anexos I e II: ‘Relatório Final de Execução Físico- Financeira’ e ‘Relatório de Execução receita e Despesa’ (peça 2, p. 17-18) ; Relatório Fotográfico (peça 2, p. 19-26) ; extratos bancários (peça 2, p. 27-107) . 
11. Posteriormente, em 8/5/2014, a Prefeita sucessora do gestor dos referidos recursos conveniados, justificando-se pela impossibilidade de apresentar a correspondente prestação de contas final, encaminhou ao órgão concedente, o MDS, cópia de Ação Declaratória e Constitutiva de Direito com Pedido de Antecipação de Tutela, de 7/5/2014, contra o exprefeito Sr. Luiz Carlos Souza Amaral, responsabilizando-o por não apresentação da prestação de contas do mencionado Convênio 093/2010 – SESAN (Peça 1, p. 123-143) . 
12. O Concedente notificou o exprefeito Luiz Carlos Souza Amaral, em 9/6/2014, dando prazo para apresentação da prestação de contas final (peça 1, p. 144-146) . 
13. O MDS emitiu o Parecer Técnico nº 48/2014 – CGSIA/DECOM/SESAN/MDS, com data de 14/11/2014, no que concerne à análise física e o atingimento dos objetivos do Convênio em tela. Considerou a impossibilidade de emissão de qualquer juízo de valor acerca da execução do convênio, em face de inconsistências e insuficiência documental, e manifestou-se pela não aprovação das contas, com a glosa da totalidade do valor conveniado, e instauração da Tomada de Contas Especial (peça 1, p. 147-154) . 
14. A Nota Técnica 124/2015 – COPC/CGEOF/SESAN/MDS, de 5/2/2015 (peça 1, p. 155-160) , ratificou o entendimento manifestado no supracitado Parecer Técnico nº 48/2014, pela glosa do valor total conveniado. Concluiu pela notificação do gestor dos recursos, preliminarmente à instauração da Tomada de Contas Especial (peça 1, p. 160) . 
15. O Concedente fixou prazo para o exprefeito Luiz Carlos Souza Amaral proceder o recolhimento, aos cofres da União, dos valores repassados no âmbito do mencionado Convênio, com os devidos acréscimos legais, alertando sobre a possibilidade de instauração da Tomada de Contas Especial, no caso de não regularização da pendência (peça 1, p. 161-163; 164; 165-166) . 
16. Deste modo, constata-se nos autos que o agente responsável teve oportunidade de defesa, conforme se verifica nas notificações, inclusive por edital. Não houve manifestação do agente responsável. As irregularidades não foram sanadas, nem foi ressarcida a quantia devida.
17. O Parecer Técnico nº 48/2014 – CGSIA/DECOM/SESAN/MDS (peça 1, p. 147-154) , mencionado no parágrafo 13 desta instrução, foi complementado pela Parecer Técnico 74/2016 – CGSIA/DECOM/SESAN/MDSA (peça 2, p. 109-112) , no intuito de esclarecer, com maior clareza, os motivos para instauração da Tomada de Contas Especial no referido Convênio 093/2010 – SESAN.
18. Conforme extrai-se do Parecer Técnico 74/2016 – CGSIA/DECOM/SESAN/MDSA foram identificadas as seguintes inconsistências que impossibilitaram a emissão de juízo de valor pelo Concedente, acerca da execução do Convênio (peça 2, p. 110-111) : 
‘a) O Relatório de Cumprimento do Objeto (RCO) não registrou detalhes de informações pertinentes sobre: função desempenhada por cada membro da equipe técnica responsável pela execução do convênio, montante de recursos aplicados (concedente, convenente e rendimento de aplicação financeira) . Vale salientar que nesse documento foi informado um valor executado que não se harmoniza com aqueles informados no REFF e no RERD. Ainda, o documento em questão carece de informações de avaliação confrontando o projeto aprovado com o objeto executado; deve confrontar o resultado do Projeto no que tange à série de objetivos específicos listados no Plano de Trabalho aprovado.
b) O Relatório Execução Físico Financeira (REFF) apresenta erro de preenchimento, não está em conformidade com o Cronograma Físico do Plano de Trabalho, no qual o valor programado do número de agricultores é de 349 e não 300 conforme registrado;
c) A Relação de Pagamentos não foi inserida no Siconv tampouco enviada em documento físico, não sendo possível identificar os agricultores que se beneficiaram com o recurso do convênio, e ainda, verificar se houve cumprimento do disposto no Decreto 6447 de 7 de maio de 2008, o qual estabeleceu o valor máximo de R$ 4.500,00 (quatro mil e quinhentos reais) por agricultor familiar para aquisição de produtos agropecuários.
d) Foram solicitados relatórios produzidos pelas entidades beneficiárias afim de comprovar o recebimento dos alimentos. No entanto, foram enviados relatórios produzidos pelo convenente e atestados pela presidente do CMAS, contrariando a orientação de que tais documentos devem ser assinados pelo representante legal da entidade para que tenham validade. Além disso, os relatórios supracitados carecem de informações tais endereços, telefone e nome do responsável’. 
19. O Tomador das Contas emitiu o Relatório de Tomada de Contas Especial nº 72/2016, datado em 4/6/2016, (peça 1, p. 174-181) , complementado pelo Relatório do Tomador das Contas, emitido em 1/8/2016 (peça 2, p. 119-121) , onde os fatos estão circunstanciados. 
20. O exprefeito Municipal de Jequié/BA (gestão 2009-2012) , Sr. Luiz Carlos Souza Amaral, gestor dos recursos federais em questão, foi responsabilizado com a impugnação da totalidade dos recursos repassados mediante o Convênio 093/2010 – SESAN (Siafi 737089) , no valor de R$ 1.543.050,00, nas datas dos efetivos créditos conforme extratos bancários (peça 2, p. 35; 65) , abatendo-se o valor de R$ 59.301,33, devolvido aos cofres públicos, conforme comprova-se nos autos (peça 1, p. 118) .
21. Foi inscrita a responsabilidade do exprefeito no Siafi, conforme Nota de Lançamento nº 2016NL000340, de 27/7/2016 (peça 2, p. 117-118) .  
22. A Controladoria-Geral da União – CGU emitiu o Relatório de Auditoria 970/2016 e certificou a irregularidade das contas, em 28/9/2016 (peça 2, p. 126-131) .
23. O Ministro de Estado do Desenvolvimento Social e Agrário manifestou, em 21/11/2016, pronunciamento expresso encaminhando este processo de Tomada de Contas Especial ao Tribunal de Contas da União (peça 2, p. 137) .
Citação do responsável 
24. Diante disso, a Unidade Técnica propôs a citação do responsável, Sr. Luiz Carlos Souza Amaral, conforme instrução (peça 5) e pareceres concordantes dos titulares da Subunidade (peça 6) e da Unidade (peça 7) . 
25. Inicialmente foi encaminhado para o endereço da responsável, obtido no banco de dados da Receita Federal (peça 16) , o Ofício 1572/2017-TCU/SecexBA, de 7/6/2017 (peça 9) , devolvido pelos Correios, em 11/7/2017, com a informação de ‘não procurado’ (peça 12) . 
26. O Serviço de Administração da Secex/BA, de posse do CPF da responsável, consultou o site da Coelba e localizou um outro endereço no intento de concretizar a mencionada citação, conforme informado na peça 13.
27. Contudo, a nova tentativa de citação do exprefeito não logrou êxito, tendo-se em conta que o Ofício 2032/2017-TCU/SecexBA, de 24/7/2017 (peça 14) , encaminhado ao novo endereço pesquisado, também foi devolvido pelos Correios, em 28/8/2017, com a informação ‘não procurado’ (peça 15) . 
28. Um outro ofício citatório encaminhado para o endereço cadastrado na Receita Federal (peça 16) , Ofício 2444/2017-TCU/SecexBA, de 1/9/2017 (peça 17) , também foi devolvido pelos Correios, em 30/10/2017, com a informação ‘não procurado’ (peça 18) .
29. O Serviço de Administração da Secex//BA mediante novas pesquisas obteve dois novos endereços do mesmo responsável (peça 19) .
30. Foram encaminhados os ofícios 2956/2017-TCU/SecexBA, de 31/10/2017 (peça 20) e 2957/2017-TCU/SecexBA, de 20/10/2017 (peça 21) . O AR referente ao Ofício 2956/2017 retornou assinado por terceiros em 17/11/2017 (peça 22) . Quanto ao Ofício 2957/2017, este foi devolvido pelos Correios, em 4/12/2017, com a com a informação ‘não procurado’ (peça 23) . 
31. Considerando as diversas devoluções dos ofícios citatórios encaminhados ao Sr. Luiz Carlos Souza Amaral, não obstante constar dos autos o AR assinado por terceiros referente ao Ofício 2956/2017-TCU/SecexBA, de 31/10/2017 (peças 20; 22) , a Unidade Técnica promoveu a citação por edital publicado no DOU de 23/4/2018, com base no art. 22, inciso III, da lei 8.443/92, (peças 25-26) . 
Revelia do agente responsável citado
32. Formalizada a citação e decorrido o prazo legal para apresentação das alegações de defesa, quinze dias contados da publicação do edital, o responsável manteve-se silente e não comprovou o recolhimento do valor devido aos cofres do Tesouro Nacional, razão pela qual foi considerado revel, e dado prosseguimento ao processo, de acordo com o art. 12, inciso IV, § 3º, da Lei 8.443/1992.
CONCLUSÃO 
33. Diante da revelia do responsável, Sr. Luiz Carlos Souza Amaral, e inexistindo nos autos elementos que permitam concluir pela ocorrência de boa-fé ou de outros excludentes de culpabilidade em sua conduta (art. 202, § 2º do RI/TCU) , propõe-se que suas contas sejam julgadas irregulares e que o responsável seja condenado em débito. 
34. A partir dos elementos constantes dos autos, foi possível verificar que os recursos repassados por força do supracitado Convênio foram integralmente gastos na gestão do Sr. Luiz Carlos Souza Amaral, Prefeito Municipal de Jequié/BA, na gestão 2009-2012. 
35. Cabe informar ao responsável que a demonstração da correta aplicação dos recursos, perante este Tribunal, deve ocorrer por meio da apresentação de documentos que comprovem a execução do objeto do convênio. 
36. Observa-se que a documentação inserida na peça 4 refere-se à procurador constituído pelo Município de Jequié/BA e não pelo exprefeito Luiz Carlos Souza Amaral, responsabilizado nos autos.
37. Impende salientar que consta dos autos, à peça 11, documento protocolado na Secex/BA em 11/7/2017, como sendo referente ao presente processo, apesar de tratar de assunto estranho ao mesmo. Conforme verifica-se no anexo daquele documento (peça 11, p. 2) , ele refere-se ao Ofício 1574/2017-TCU/SecexBA, de 7/6/2017, concernente a uma citação no TCProcesso 020.502/2014-1.
38. Ocorre que no texto daquele ofício (peça 11, p. 2) é mencionado, equivocadamente, que se trata do TCProcesso 034.207/2016-3 induzindo o seu destinatário ao erro e, por consequência, acarretando o registro de protocolo vinculando aquela resposta ao presente processo, indevidamente.
39. Diante disso, opina-se que o referido documento seja extraído da peça 11 destes autos, para que seja dado o seu correto destino. 
INFORMAÇÕES ADICIONAIS
40. Trata-se de processo em que consta como interessado a Prefeitura Municipal de Jequié/BA, relacionado pelo Exmo. Ministro Aroldo Cedraz no Anexo II ao Ofício n° 5/2013 – GAB.MIN-AC dentre aqueles que dão causa a seu impedimento, nos termos do art. 151, parágrafo único, do Regimento Interno/TCU.
41. Dessa forma, por ocasião da proposta de mérito, os autos devem ser encaminhados ao Gabinete do MinistroRelator, via Secretaria das Sessões (Seses) , para ciência e registro, com o alerta de que a votação que apreciará o presente processo não deve contemplar a participação do Exmo. Ministro Aroldo Cedraz.
42.  A Secex/BA, nos termos do § 2, do art. 4º da Portaria TCU 325/2011, encaminhou ao Assessor Especial de Controle Interno do Ministério do Desenvolvimento Social e Agrário, relação de documentos de Tomadas de Contas Especiais, enviados por esse Ministério a esta Corte de Contas informando que foi autuado o respectivo processo (peças 8; 10) .
43. Em atendimento ao disposto no item 9.6.3 do Acórdão 2833/2016-TCU-Plenário, ressalta-se que o valor dos danos ao erário, atualizados até a data de 25/5/2018, é de R$ 2.241.044,10 (peça 27) .  
PROPOSTA DE ENCAMINHAMENTO
44. Diante do exposto, submetem-se os autos à consideração superior, propondo:
a) considerar revel o Sr. Luiz Carlos Souza Amaral (CPF XXX.025.306-XX) , exPrefeito do Município de Jequié/BA, com fulcro no art. 12, § 3º da Lei 8.443/1992;
b) com fundamento nos arts. 1º, inciso I, 16, inciso III, alínea ‘c’ da Lei 8.443/1992 c/c os arts. 19 e 23, inciso III, da mesma lei, e com arts. 1º, inciso I, 209, inciso III, 210 e 214, inciso III, do Regimento Interno/TCU, julgar irregulares as contas do Sr. Luiz Carlos Souza Amaral (CPF XXX.025.306-XX) , exPrefeito do Município de Jequié/BA, à época dos fatos, e condena-lo ao pagamento das quantia a seguir especificada, com a fixação do prazo de quinze dias, a contar da notificação, para comprovar, perante este Tribunal (art. 214, inciso III, alínea ‘a’, do Regimento Interno/TCU) , o recolhimento da dívida aos cofres Tesouro Nacional, atualizada monetariamente e acrescida dos juros de mora, calculados a partir das datas discriminadas, até a data do recolhimento, na forma prevista na legislação em vigor.
Quantificação do débito
	VALOR ORIGINAL (R$) 
	DATA DA OCORRÊNCIA

	462.915,00 (D) 
	6/7/2010

	1. 080.135,00 (D) 
	12/12/2011

	59.301,33 (C) 
	26/4/2013

Valor do débito atualizado em 25/5/2018: R$ 2.241.044,10 
c) aplicar ao Sr. Luiz Carlos Souza Amaral (CPF XXX.025.306-XX) , exPrefeito do Município de Jequié/BA, a multa prevista no art. 57 da Lei 8.443/1992 c/c o art. 267 do Regimento Interno, com a fixação do prazo de quinze dias, a contar da notificação, para comprovar, perante este Tribunal (art. 214, inciso III, alínea ‘a’, do Regimento Interno) , o recolhimento da dívida aos cofres do Tesouro Nacional, atualizada monetariamente desde a data do acórdão que vier a ser proferido até a data do efetivo recolhimento, se for paga após o vencimento, na forma da legislação em vigor;
d) autorizar, desde logo, nos termos do art. 28, inciso II, da Lei 8.443/1992, a cobrança judicial das dívidas, caso não atendidas as notificações.
e) dar ciência do Acórdão que vier a ser proferido ao Procurador-Chefe da Procuradoria da República na Bahia, nos termos do § 3º do art. 16 da Lei 8.443/1992 c/c o § 7º do art. 209 do Regimento Interno do TCU, para adoção das medidas que entender cabíveis, fazendo constar da respectiva notificação que o inteiro teor da deliberação pode ser consultado no endereço www.tcu.gov.br.”
É o relatório.

Não há.

Procurador Marinus Eduardo De Vries Marsico.

Tomada de contas especial. Convênio. Ministério do Desenvolvimento Social. Apoio financeiro para implantar programa de aquisição de alimentos. Omissão no dever de prestar contas. Citação. Revelia. Contas irregulares. Débito. Multa.

TOMADA DE CONTAS ESPECIAL (TCE)

Secretaria de Controle Externo no Estado da Bahia (Secex/BA).

Trata-se de tomada de contas especial instaurada pelo então Ministério do Desenvolvimento Social e Combate à Fome (atual Ministério do Desenvolvimento Social - MDS) , em desfavor do Sr. Luiz Carlos Souza Amaral, prefeito de Jequié/BA na gestão 2009-2012, em face da impugnação total das despesas realizadas com recursos do Convênio 093/2010 – Sesan (Siafi 737089) , celebrado em 24/6/2010 com o Município de Jequié/BA (peça 1, p. 38-49) .
2.	O objeto do ajuste foi o apoio financeiro para implantar o programa de aquisição de alimentos, por meio da aquisição de produtos agropecuários produzidos por agricultores familiares que se enquadrem no Programa Nacional de Fortalecimento da Agricultura Familiar (Pronaf) e que se destinem ao atendimento das demandas de suplementação alimentar e nutricional dos programas sociais de Jequié/BA (peça 1, p. 38) .
3.	O termo de convênio vigeu de 1º/7/2010 (peça 1, p. 50) a 28/2/2013, conforme segundo termo aditivo (peça 1, p. 107-109) . A previsão para apresentação da prestação de contas final seria 60 dias após o final da vigência, em 29/4/2013.
4.	Dos R$ 1.607.343,75 previstos para a execução do objeto, o concedente repassou R$ 1.543.050,00, creditados em conta específica do ajuste em 6/7/2010 (R$ 462.915,00 – peça 2, p.35) e 12/12/2011 (R$ 1.080.135,00 – peça 2, p. 65) , sendo R$ 64.293,75 a contrapartida do convenente, que foi depositada em 10/3/2011 (peça 1, p. 148) .
5.	Conforme pode ser verificado pelos extratos bancários (peça 2, p. 27-107) , somente foram realizadas duas movimentações bancárias após 31/12/2012, sendo uma transferência on line em 25/1/2013 (peça 2, p. 100) , no valor de R$ 1.217,64, e outra para a devolução do saldo remanescente de R$ 59.301,33 (peça 1, p. 118) , em 26/4/2013. Portanto, quase a totalidade dos recursos transferidos fora realizada na gestão do Sr. Luiz Carlos Souza Amaral.
6.	Apesar das providências adotadas pela gestora sucessora, Sra. Tânia Diniz Correia Leite, com vistas a realizar a prestação das contas do ajuste, os documentos apresentados não foram acatados como suficientes para que o concedente emitisse qualquer juízo de valor acerca da execução do convênio. Inconsistências e insuficiência documental levaram à glosa da totalidade dos recursos repassados, conforme entendimentos manifestados nos pareceres e notas técnicas emitidas pelo MDS (peça 1, p. 147-154, 160; peça 2, p. 109-112) .
7.	Sem sucesso na aprovação das contas do ajuste, a então prefeita encaminhou ao MDS, em 8/5/2014, cópia de Ação Declaratória e Constitutiva de Direito com Pedido de Antecipação de Tutela contra o exprefeito Luiz Carlos Souza Amaral, responsabilizando-o pela não apresentação das contas Convênio 093/2010 – Sesan (peça 1, p. 123-143) .
8.	Segundo os relatórios do tomador de contas especial, de 4/4/2016 e de 1/8/2016 (peça 1, p. 174-181 e peça 2, p. 119-121) , a motivação para a instauração da TCE foi a impugnação total da prestação de contas, pela impossibilidade de emissão de qualquer juízo de valor acerca da execução do convênio, pela documentação apresentada. Atribui a responsabilidade ao Sr. Luiz Carlos Souza Amaral, com débito original de R$ 1.483.748,67.
9.	No âmbito desta Corte de Contas, a citação do responsável, Sr. Luiz Carlos Souza Amaral, foi autorizada em 6/6/2017 (peça 7) . Foram enviados ofícios de citação para cinco endereços distintos (peças 9, 14, 17, 20 e 21) , sendo que apenas um dos AR retornou assinado por terceiros (peças 20 e 22) . Mesmo assim foi promovida a citação por edital, publicada no DOU de 23/4/2018 (peças 25 e 26) .
10.	Decorrido o prazo legal de 15 dias, contados da publicação do edital, sem que o responsável se manifestasse, foi considerado revel e dado prosseguimento ao processo, de acordo com o art. 12, inciso IV, § 3º, da Lei 8.443/1992.
11.	Diante da revelia do responsável e inexistindo nos autos elementos que permitam concluir pela ocorrência de boa-fé ou de outros excludentes de culpabilidade em sua conduta, a unidade técnica, com a anuência do MPTCU, propõe que suas contas sejam julgadas irregulares e que seja condenado em débito pelos valores constantes da tabela seguinte, sendo-lhe, ainda, plicada a multa do art. 57, da Lei 8442/1992.
	VALOR ORIGINAL (R$) 
	DATA DA OCORRÊNCIA

	462.915,00 (D) 
	6/7/2010

	1. 080.135,00 (D) 
	12/12/2011

	59.301,33 (C) 
	26/4/2013

12.	Manifesto-me, em essência, de acordo com as análises promovidas pela unidade técnica, de modo que adoto sua instrução como razões de decidir, sem prejuízo das considerações e ressalvas que exponho a seguir.
13.	Em que pese os relatórios do concedente atestarem que parte da proposta de trabalho foi executada, a exemplo do que concluo pela análise do parecer técnico à peça 1, p. 99 a 101, a prestação de contas não fora apresentada nos moldes requeridos pela norma vigente, dificultando a comprovação das despesas efetuadas com os recursos transferidos, bem como o benefício gerado à população alvo.
14.	Nota-se pelos autos que a prefeita sucessora tentou, sem sucesso, realizar a prestação de contas; pelo que se nota, apresentando documentos inconsistentes, herdados da gestão anterior, que impossibilitaram aos técnicos do MDS formar um juízo de valor acerca da execução da avença.
15.	Ao entrar com a Ação Declaratória e Constitutiva de Direito com Pedido de Antecipação de Tutela e solicitar a abertura da tomada de contas especial, considero que a Sra. Tânia Diniz Correia Leite tenha adotado medidas legais visando o resguardo do patrimônio público, em atendimento ao enunciado da Súmula 230 deste Tribunal.
16.	Não apresentando sua defesa, o Sr. Luiz Carlos Souza Amaral deixou de produzir prova da regular aplicação dos recursos sob sua responsabilidade, em afronta às normas que impõem aos gestores públicos a obrigação legal de apresentar os documentos que demonstrem a correta utilização das verbas públicas. Não reconhecida a boa-fé do responsável, propugno por que suas contas sejam julgadas irregulares, com a condenação em débito e aplicação da multa prevista no art. 57 da Lei 8.442/1992.
17.	Discordo da unidade instrutiva apenas quanto à soma do débito. Entendo que deve ser abatida a quantia correspondente à transferência realizada em 25/1/2013, de R$ 1.217,64, conforme consta do extrato à peça 2, p. 100, portanto na gestão da Sra. Tânia Diniz, sucessora do responsável, visto que não há informação sobre o destino desse valor. Em benefício do responsável, opto por reduzir o referido valor da parcela mais antiga do débito (R$ 462.915,00) , passando a dívida referente à data de 6/7/2010 para o valor de R$ 461.697,36.
18.	Ademais, ressalto o alerta do auditor nos itens 37 a 39 do relatório precedente, para que seja extraído destes autos o documento da peça 11, por ser estranho ao processo em pauta.
Ante o exposto e tendo em vista a anuência dos titulares da Secex/BA e do representante do Ministério Público junto ao TCU, manifesto-me por que o Tribunal aprove o acórdão que ora submeto à apreciação deste Colegiado.
TCU, Sala das Sessões Ministro Luciano Brandão Alves de Souza, em 19 de fevereiro de 2019.
AUGUSTO SHERMAN CAVALCANTI 
Relator